【裁判字號】    97,易,530
【裁判日期】    970819
【裁判案由】    詐欺
【裁判全文】
臺灣桃園地方法院刑事判決               97年度易字第530號
公  訴  人  臺灣桃園地方法院檢察署檢察官
被      告  乙○○
上列被告因詐欺案件，經檢察官提起公訴（臺灣桃園地方法院檢
察署97年度偵緝字第341 號）及移送併辦（臺灣新竹地方法院檢
察署96年度偵字第7087號），本院判決如下：
    主  文
乙○○幫助意圖為自己不法之所有，以詐術使人將本人之物交付
，處有期徒刑月，如易科罰金，以新臺幣壹仟元折算壹日。
    事  實
一、乙○○可預見任意將金融帳戶交付與他人，足供他人用為詐
    欺取財之犯罪後收受被害人匯款，以遂其掩飾或隱匿犯罪所
    得財物目的之工具，竟不違背其本意而基於幫助詐欺犯意，
    於民國96年6 月17日以前某日，在臺灣地區不詳處所，將其
    前向臺灣銀行股份有限公司（下稱臺灣銀行）桃園分行申設
    之存款帳戶（戶名：乙○○，帳號：000-000-0-00000 號）
    存摺、金融卡及密碼，交付與真實姓名年籍不詳之詐騙集團
    成年人使用。嗣該詐騙集團成員即共同意圖為自己不法之所
    有，並基於詐欺取財之犯意聯絡，在網際網路線上遊戲中刊
    登買賣遊戲幣訊息，(一)丙○○於96年6 月17日晚間10時30分
    許，瀏覽該線上遊戲網站得知該訊息，遂撥電與之聯繫，惟
    遭真實姓名年籍不詳自稱「小周」及「邱先生」之成年男子
    ，佯稱欲出售遊戲幣但須依指示操作自動櫃員機云云，致丙○○陷於錯誤，於翌日（18日）中午12時30分許，匯款新臺
    幣（下同）2萬2,007元至乙○○前開帳戶，並旋遭該詐騙集
    團成員提領一空；(二)另甲○○於同年月26日上午7 時許，亦
    因瀏覽網路得知該訊息，經與之相約面交，然遭真實姓名年
    籍不詳之成年男子誆稱須以乙○○前開帳戶查詢所持金融卡
    餘額云云，致甲○○陷於錯誤，於同日下午1 時21分許，前
    往臺北市○○○路某處之中國信託商業銀行股份有限公司（
    下稱中國信託銀行）之自動櫃員機，轉帳2,020 元至乙○○
    前開帳戶，亦旋遭該詐騙集團成員提領一空。嗣經丙○○、
    甲○○發覺受騙，報警處理而查獲上情。
二、案經甲○○訴由臺北市政府警察局士林分局報請臺灣士林地
    方法院檢察署呈請臺灣高等法院檢察署檢察長令轉臺灣桃園
    地方法院檢察署檢察官偵查起訴，暨新竹市警察局第三分局
    報請臺灣新竹地方法院檢察署檢察官移送併辦。
    理  由
一、證據能力方面：
  (一)按被告以外之人於審判外之陳述雖不符刑事訴訟法第159 條
    之1至之4規定，而經當事人於審判程序同意作為證據，法院
    審酌該言詞陳述或書面陳述作成時之情況，認為適當者，亦
    得為證據；當事人、代理人或辯護人於法院調查證據時，知
    有刑事訴訟法第159條第1項不得為證據之情形，而未於言詞
    辯論終結前聲明異議者，視為有前項之同意，同法第159 條
    之5 定有明文。又該條立法意旨在於傳聞證據未經當事人之
    反對詰問予以核實，原則上先予排除，惟若當事人已放棄反
    對詰問權，於審判程序中表明同意該等傳聞證據可作為證據
    ；或於言詞辯論終結前未聲明異議，基於尊重當事人對傳聞
    證據之處分權，及證據資料愈豐富，愈有助於真實發見之理
    念，且強化言詞辯論主義，使訴訟程序得以順暢進行，上開
    傳聞證據亦均具有證據能力。準此，被告乙○○對公訴人所
    提證人即被害人丙○○、告訴人甲○○於警詢時及偵查中之
    陳述（詳臺灣新竹地方法院檢察署96年度偵字第7087號偵查
    卷第14頁至第16頁、第79頁至第80頁，臺灣士林地方法院檢
    察署96年度偵字第10614 號偵查卷第7頁至第9頁、第37頁）
    ，均無意見，復本院認其作成之情形並無不當情形，經審酌
    後認為適當，故渠等證人前開審判外之陳述均得為證據，合
    先敘明。
  (二)另被告前向臺灣銀行桃園分行申設之存款帳戶（戶名：乙○○，帳號：000-000-0-00000 號）基本資料暨交易往來明細
    、被害人丙○○所持中國國際商業銀行股份有限公司（下稱
    中國國際商銀）存款帳戶存摺節本、告訴人甲○○轉匯之中
    國信託銀行自動櫃員機交易明細表、被告所提之房屋租賃契
    約書等物（見臺灣士林地方法院檢察署96年度偵字第 10614
    號偵查卷第10頁至第11頁、第14頁至第25頁，臺灣新竹地方
    法院檢察署96年度偵字第7087號偵查卷第19頁至第20頁、第
    25頁至第29頁，本院97年度易字第530 號刑事卷第37頁至第
    47頁），均與本案事實具有自然關聯性，復屬書證性質，且
    查無事證足認有違背法定程式或經偽造、變造所取得之情事
    ，況公訴人及被告對此部分之證據能力亦不爭執，是堪認均
    有證據能力，附此敘明。
二、訊據被告乙○○固坦承臺灣銀行桃園分行之存款帳戶（戶名
    ：乙○○，帳號：000-000-0-00000 號）為其所申設、使用
    ，而被害人丙○○、告訴人甲○○並有於上述時地先後匯款
    2 萬2,007元、2,020元至前開帳戶之事實，惟矢口否認有何
    幫助詐欺犯行，辯稱：伊係因搬家多次而遺失前開帳戶存摺
    、金融卡等物，並無交付與他人，而有幫助詐欺取財之情事
    云云。惟查：
  (一)上揭犯罪事實，業據被害人丙○○、告訴人甲○○於警詢時
    及偵查中指訴綦詳，復有被告前向臺灣銀行桃園分行申設之
    存款帳戶（戶名：乙○○，帳號：000-000-0-00000 號）基
    本資料暨交易往來明細、被害人丙○○所持中國國際商銀存
    款帳戶存摺節本、告訴人甲○○轉匯之中國信託銀行自動櫃
    員機交易明細表各1 份在卷可稽（見臺灣新竹地方法院檢察
    署96年度偵字第7087號偵查卷第14頁至第16頁、第19頁至第
    20頁、第25頁至第29頁、第79頁至第80頁，臺灣士林地方法
    院檢察署96年度偵字第10614號偵查卷第7頁至第11頁、第14
    頁至第25頁、第37頁）；且依被告前開帳戶交易明細資料所
    載，自95年12月21日臺灣銀行發給存款利息以來，帳戶餘額
    僅81元，然被害人丙○○於96年6 月18日匯入之2萬2,007元
    ，旋於同日接續跨行提領2萬元、2,000元，嗣告訴人甲○○
    於同年月26日下午1時21分轉匯之2,020元，亦旋於同日下午
    1時37分現金領出2,000元（以上各筆均不含轉帳、跨行手續
    費），其帳戶內本無何款項，竟於被害人丙○○、告訴人甲○○遭詐騙後，緊接將之提領一空，其時間密接、配合縝密
    ，足徵被告所持前開帳戶確供該詐騙集團犯詐欺取財犯罪，
    並收受被害人丙○○、告訴人甲○○被騙款項，總計2萬4,0
    27元，而以取得贓款之工具，至為明確。
  (二)復按金融存款帳戶，事關存戶個人財產權益之保障，與存戶
    之印鑑章、金融卡結合，其專屬性、私密性更形提高，除非
    本人或與本人具密切之關係者，難認有何理由可自由流通使
    用該存摺、金融卡、印章及密碼，一般人亦均有應妥為保管
    ，恆係吾人日常生活經驗與事理。又者，被告前開帳戶乃因
    任職佑品塑膠有限公司（下稱佑品公司）辦理薪資轉帳所需
    ，而於94年1月6日開戶，並請領金融卡使用，此有被告前開
    帳戶基本資料暨交易往來明細足憑，則被告既因業務需要而
    申設前開帳戶，迄至本案發生之96年6月間止，已2年餘，被
    告對金融存款帳戶之管理應有相當認識及生活經驗，當應予
    妥善保管，豈有無端交給他人使用之理。然者，然被告竟甘
    冒存摺、金融卡及密碼遭有心人士作為犯罪工具利用之危險
    ，以讓他人使用（至被告所辯係搬家遺失云云，詳如後所述
    ），核與一般人管理金融帳戶常情有悖，自可預見係供隱瞞
    其資金流程及行為人身份，以從事詐欺犯罪使用，作為詐欺
    取財收取被害人匯入款項之帳戶無誤。是以，被告所持前開
    帳戶與該詐騙集團後，丙○○、告訴人甲○○遭詐騙之2 萬
    4,027 元，顯不違背被告之本意，而具有幫助該詐騙集團實
    行詐欺犯罪之幫助故意，洵堪認定。
  (三)至被告雖以前詞為辮，惟查，被告前於偵查中陳稱：伊於96
    年12月間發現前開帳戶不見，當時曾有搬家，因不知道帳戶
    是否還在，仍想繼續找尋，遂未辦理掛失云云（詳臺灣桃園
    地方法院檢察署97年度偵緝字第341 號偵查卷第10頁至第11
    頁）；然其嗣於本院審判期日改稱：伊係直至臺北縣政府警
    察局三峽分局鳳鳴派出所警員帶去製作筆錄時（即97年2 月
    27日），才發現前開帳戶之存摺不見，於偵查中所述並非前
    開帳戶云云（詳本院97年度易字第530 號刑事卷第32頁），
    對何時發現前開帳戶遺失乙節，供述兩歧，倘其係為警通緝
    到案後始知悉前開帳戶遺失，則如何得於偵查中詳實敘述於
    96年12月間找尋前開帳戶經過及未予掛失之緣由，又倘其於
    96年12月間已獲悉前開帳戶遺失情事，為何嗣後更易其詞反
    謂全然不知，究被告於偵查中、本院審判時所述何者屬實，
    是否因臨訟而虛構上情以脫免刑責，以掩飾交付前開帳戶與
    他人使用一事，自有可疑。再者，被告前於本院準備程序時
    供稱：前開帳戶之密碼伊忘記了，但有將密碼寫在申辦帳戶
    所得之傳真紙上，並與存摺、金融卡、印章置放一處，塞在
    存摺套內（後稱：伊不確認有無將密碼放在裡面）云云（詳
    同上刑事卷第18頁）；但於本院審判時另稱：前開帳戶之密
    碼伊忘記了（又稱：係用伊女友之生日6碼，後4碼為0920，
    前2 碼忘了），而伊並無以其他方式協助記憶密碼，係記在
    腦海中，但不確定有無將密碼放在存摺內云云（詳同上刑事
    卷第30頁至第31頁），綜合以觀，被告所持前開帳戶之密碼
    ，係以其女友生日為排列組合，具有專屬性及記憶之便，無
    須另以他法抄寫留存書面資料，且被告亦稱未以他法書寫、
    記憶情事，則被告何以迭於本院準備程序、審判時表示或有
    將密碼書寫在存摺內，無疑欲以此情杜撰因前開帳戶密碼之
    故為他人知悉之假象，以為其卸責之詞，是由被告前後供述
    不一之情，足可認其確非因過失而交付前開帳戶之密碼與他
    人，亟無以此為被告有利之事實認定。況且，被告於本院審
    判時復稱：伊平日將前開帳戶與另4 家銀行帳戶之存摺、金
    融卡置放一處，但不知為何單獨遺失前開帳戶云云（詳同上
    刑事卷第33頁至第34頁），由此觀之，縱倘被告於搬家期間
    而有遺漏物品情形，然其將所持全部金融帳戶存摺併同存放
    ，理當一同遺失，為何於本件祇前開帳戶遺失，其餘帳戶均
    由其保管中，顯與常情有違，益徵被告確無因搬家遺失，而
    使前開帳戶存摺、金融卡及密碼為他人取得，於不知情下遭
    詐騙集團利用，充作收取被害人丙○○、告訴人甲○○被騙
    款項之用。
  (四)另按所謂證據，係指超越一切合理之可疑，足以認定被告確
    有犯罪行為之積極事證而言，被告固無就所辯解之事實負舉
    證證明之義務，然倘被告提出訴訟上不能證明的積極抗辯，
    且不合社會生活上之常態經驗時，對於既已存在的積極罪證
    ，都是不足以用來形成合理懷疑的幽靈抗辯，自非「罪疑惟
    輕」之情形，當不得以此抗辯而排除超越一切合理可疑之積
    極證據。準此，本件被告固提出房屋租賃契約書等物為據（
    見同上刑事卷第37頁至第47頁），然依其前述有無於搬家過
    程中發現遺失，嗣後如何處置，及平日前開帳戶存摺、金融
    卡及密碼係如何保管等情，已有上揭明顯、重大不可採信之
    情事存在，其所辯各節俱不合社會生活常態經驗，對於既已
    存在之積極罪證，自不生阻卻之效力。是縱被告確有多次搬
    家事實，惟與本件所認定被告犯行之證據，均無以形成合理
    之懷疑，自難以此而為有利被告之事實認定，所辯搬家遺失
    乙節，洵屬無據，不足以採。
  (五)綜上所述，被告客觀上有幫助詐欺取財之事實，主觀上亦有
    幫助詐欺取財不確定之故意，足堪認定。是本件事證明確，
    被告犯行堪以認定。
三、按幫助犯之成立，主觀上行為人須有幫助故意，客觀上須有
    幫助行為，意即需對於犯罪與正犯有共同之認識，而以幫助
    之意思，對於正犯資以助力，而未參與實施犯罪之行為者而
    言，最高法院75年度臺上字第1509號、88年度臺上字第1270
    號判決意旨可資參照。查被告乙○○將前開帳戶存摺、金融
    卡及密碼，交付與真實姓名年籍不詳之詐騙集團成年人使用
    ，再由該詐騙集團之「小周」及「邱先生」及不詳之成年男
    子等人，分別向被害人丙○○、告訴人甲○○詐取財物，自
    足認有2 名以上之成員共同施用詐術，復渠等有犯意之聯絡
    及行為之分擔，為共同正犯；但被告係以幫助詐欺取財之犯
    意為之，供作贓款匯入、提領之帳戶，僅係就他人之詐欺取
    財犯行提供助力，屬構成要件以外之行為，復查無可認與渠
    等有犯意聯絡、行為分擔情事，自應論以幫助犯；故核被告
    所為，係犯刑法第30條第1項前段、第339 條第1項之幫助詐
    欺取財罪。又被告以一幫助詐欺取財行為，幫助正犯詐取被
    害人丙○○、告訴人甲○○之財產法益，為想像競合犯，應
    從一重處斷，起訴書雖未就被告所犯幫助詐取被害人丙○○
    財物之犯行於犯罪事實欄敘明，惟被告祇一幫助詐欺取財行
    為，如前所述，該部分核與已敘及之詐取告訴人甲○○財物
    之犯罪事實，有想像競合犯之裁判上一罪關係，為起訴效力
    所及，本院自得併予審理，併此敘明。再被告所為係幫助犯
    ，併依刑法第30條第2 項之規定按正犯之刑減輕之。爰審酌
    被告將帳戶任意交予他人詐騙財物，造成犯罪偵查困難，致
    使此類犯罪手法層出不窮，嚴重危害交易秩序與社會治安，
    且未賠償被害人詐騙款項，復犯後否認犯行、態度不佳，惟
    念及其前無犯行紀錄，此有臺灣高等法院被告前案紀錄表 1
    份在卷可按，並兼衡其犯罪之手段、素行、生活狀況、智識
    程度等一切情狀，量處如主文所示之刑，並諭知易科罰金之
    折算標準。
四、另被告乙○○所交付該詐騙集團使用前開帳戶之存摺、金融
    卡等物，雖係其提供充為幫助正犯所用之物，惟存摺、金融
    卡依銀行與客戶之契約，係由銀行提供予客戶使用，客戶結
    清帳戶時須將存摺及提款卡繳回，而客戶如有留存存摺必要
    時，則由銀行於該存摺註記作廢等字樣後，客戶始得留存等
    情觀之，於銀行尚未作廢前，其所有權應仍屬銀行所有。是
    本件未扣案之前開帳戶存摺及金融卡，未經臺灣銀行銷戶並
    同意交與被告留存前，依上揭說明，尚不得認屬被告所有，
    爰不另為沒收之宣告，附此敘明。
據上論斷，應依刑事訴訟法第299條第1項前段，刑法第339條第1
項、第30條第1項前段、第2項、第55條、第41條第1 項前段，刑
法施行法第1條之1第1項、第2項前段，判決如主文。
本案經檢察官丁俊成到庭執行職務。
中    華    民    國    97    年    8     月    19    日
                  刑事第六庭  審判長法  官  黃梅淑
                                    法  官  錢建榮
                                    法  官  黃翊哲
以上正本證明與原本無異。
如不服本判決，應於判決送達後10日內向本院提出上訴狀（應附
繕本），其未敘述上訴理由者，應於上訴期間屆滿後20日內補提
理由書狀於本院，上訴於臺灣高等法院。
                                    書記官  劉霜潔
中    華    民    國    97    年    8     月    19    日
附錄本判決論罪科刑法條：刑法第339條第1項
意圖為自己或第三人不法之所有，以詐術使人將本人或第三人之
物交付者，處5年以下有期徒刑、拘役或科或併科1,000元以下罰
金。（罰金部分，依刑法施行法第1條之1第1項、第2項前段規定
，貨幣單位變更為新臺幣且金額提高為30倍）


司法院資訊處製作；財團法人民間司法改革基金會備份。
